【裁判字號】    89,易,2942
【裁判日期】    900920
【裁判案由】    詐欺
【裁判全文】
臺灣臺南地方法院刑事判決                        八十九年度易字第二九四二號
    公  訴  人  臺灣台南地方法院檢察署檢察官
    被      告  陳宗盻
    選任辯護人  鄭和傑
                蘇新竹
                謝依良
右列被告因詐欺案件，經檢察官提起公訴 (八十八年度偵字第一０二０七號)，本院
判決如左：
    主  文
陳宗盻連續意圖為自己不法之所有，以詐術使人將本人之物交付，處有期徒刑參年。
    事  實
一、陳宗盻基於意圖為自己不法所有之概括犯意，自民國八十七年初起，至八十八年
    底止，向其友甲○○佯稱其從事建築業，承攬相當工程，且擁有如附表三所示土
    地，具有相當資力，但因周轉需要，向地下錢莊借貸，利息負擔沈重，欲向甲○
    ○借貸，償還地下錢莊之借款，以減輕利息，並表示願開具如附表一所示支票及
    用附表二所示之謝小維所簽發之支票為擔保。甲○○信以為真，遂於前開時段，
    連續以匯款或現金方式交付新台幣（下同）七百四十七萬零八百零八元予陳宗盻
    。嗣於八十八年底，陳宗盻交付之支票均因拒絕往來無法兌現，且經查詢附表三
    所示土地之使用分區均係保護區○道路用地及公墓用地等項目，均無甚價值後，
    甲○○始知受騙。
二、甲○○訴由台灣台南地方法院檢察署檢察官偵查起訴
    理  由
一、訊據被告陳宗盻於偵查中初訊時，固坦承曾向告訴人甲○○借貸，惟旋否認曾向
    告訴人借貸，於偵審中辯稱：告訴人交付之款項係其出售附表三所示土地、台南
    縣南化鄉菁埔寮四六八之四地號土地及其承攬告訴人所有之「學生王子」，告訴
    人應給付之工程款，並非借款，且告訴人尚欠其八百零三萬九千三百六十四元，
    其並無詐欺告訴人情事云云。經查：(1)被告於右揭時間，持用附表一、二所示支
    票向告訴人借款等情，且前開支票均已退票拒絕往來等情，業據告訴人於偵審中
    指陳歷歷，並有支票及退票理由單各紙在卷可稽，告訴人此部分指述堪信為真。
    被告雖辯稱係因出售附表三所示土地、台南縣南化鄉菁埔寮四六八之四地號土地
    及其承攬告訴人所有之「學生王子」興建工程，告訴人始行交付前開款項，並非
    借款云云，惟若告訴人交付之前開款項係土地價款及應給付予與被告之工程款，
    則告訴人匯款或交付現金予被告即可，何以被告仍須簽發支票予告訴人收執？另
    參諸現今社會借款人向出借人取得之借貸款項時，通常均以交付支票作為擔保及
    借據之用等情，堪認告訴人之指述與事實相符，當屬可採。(2)被告於前揭時段，
    以總價款九百四十七萬九千三百六十四元承攬告訴人所有，位於台南市○○○路
    ○段四十八巷二十七號「學生王子工程」，且告訴人先後已經支付七百五十八萬
    三千四百九十二元等情，業據被告於偵審中自承不諱，核與告訴人所述相符，並
    有工程合約書一份在卷可稽，被告此部分自白與事實相符，堪以採信。又前開工
    程內容應包含增建部分，總計約有一百九十二建坪等情，業據被告於本院調查時
    自承不諱，核與告訴人所述相符，另參以被告於同日庭訊時亦陳稱每坪造價約四
    萬九千元至五萬元之間等語，（均參見本院九十年五月一日訊問筆錄），依該契
    約總工程款九百餘萬元計算，告訴人所述契約內所載工程約一百四十坪，但尚有
    增建部分五十餘坪，總工程應是一百九十二坪等語，應屬實在。又被告於本院調
    查時亦供稱並未興建增建部分等語（參見前開訊問筆錄），核與被告於偵查中自
    承：（問：學生王子工程有否完工？）「完成三分之二。」等語（參見偵卷第十
    四頁背面）相符，是堪信被告於偵查中所述實際完工僅達雙方約定工程之三分之
    二部分等語，與事實相符，堪以採信。依此，被告雖僅完成該工程之三分之二，
    但告訴人卻已支付被告共計七百五十八萬三千四百九十二元，已達全數工程款百
    分之八十之款項，復考量建築工程中途停頓，未能持續興建完成，被告應負擔之
    違約金及告訴人需另行雇工完成所受之損失，被告所欠告訴人之款項甚鉅，絕非
    被告所稱係告訴人積欠其工程款項云云。被告以此辯稱係告訴人尚欠其工程款云
    云，顯無理由。被告雖另辯稱係告訴人未能依約給付款項，其欠缺資金周轉始行
    停工云云，惟依前開工程契約書所載，被告本應完成一定工作進度後，始得向告
    訴人請款，當無告訴人未能給付款項，被告即無法施工之理，況告訴人給付予被
    告之款項，遠已超過被告應可得請領之數，已如前述，被告辯稱係因告訴人未能
    依約給付工程款，尚欠其工程款云云，與事實不符，當無可採。(3)被告向告訴人
    表示願將附表三所示土地先行移轉予告訴人，以保障告訴人之債權，告訴人始行
    借款予被告，並非被告出售前開土地予告訴人等情，業據告訴人於本院調查時，
    陳明在卷。又被告雖辯稱前開土地係其以每坪五十五萬元出售予告訴人，惟被告
    於本院調查時，自承出售附表三所示土地時，並未與告訴人簽訂買賣契約，雙方
    亦未約定價款給付方式等語（參見本院九十年五月一日訊問筆錄），依此，被告
    前與告訴人就前開總價九百餘萬元之承攬工程時，尚知簽定書面契約，並約定價
    款給付時間、方式，何以本件土地出售，依被告所述，總價達二千二百五十五萬
    元之鉅，竟然全未簽訂書面契約？尤有甚者，被告經本院調查時訊問其有關告訴
    人給付之款項，何者屬於該土地價款時，被告竟無法確認，僅稱扣除「學生王子
    」應給付款項，即屬前開土地價款云云（參見前開訊問筆錄），被告就如此龐大
    之交易，竟就告訴人給付款項之方式、時間等重要事項無法確認，被告辯稱前開
    土地過戶予告訴人係因雙方約定價款後，出售予告訴人云云，顯屬事後卸責之詞
    ，不足採信。又前開土地之使用分區均係保護區○道路用地及公墓用地等項目，
    均無甚價值等情，有台北市政府都市發展局土地使用分局及公共設施用地證明書
    一紙在卷可稽，且被告移轉予告訴人者，僅係附表三所示土地持份五十分之一，
    並非單獨所有權，就前開土地如欲利用，尚須取得其他共有人之同意等情，有台
    北市土地登記謄本四紙在卷可稽。被告雖辯稱前開土地屬於台北市信義計畫區內
    土地，若重劃後，土地價值不可同日而語云云，然土地何時重劃及重劃後，前開
    土地所有權人可得分配之土地價值如何，均屬未定，此觀被告將土地移轉予告訴
    人，迄八十九年十二月八日台北市松山地政事務所函覆本院時，前開四筆土地之
    公告現值，每平方公尺仍只有四千五百元，與被告所稱每坪達五十五萬元之高價
    相差甚鉅，且被告迄今亦無法提出前開土地相關地價資料，其空言指稱前開土地
    重劃後，可得高價云云，顯係事後狡卸之詞，當無可採。(4)告訴人以三百萬向被
    告購買台南縣南化鄉菁埔寮四六八之四地號土地，且於八十五年二月三日至同年
    五月三十一日分六次全數給付予被告等情，業據告訴人指陳在卷，與本案被告持
    用附表一、二所示支票向告訴人借款無涉，被告執此主張告訴人給付之款項部分
    屬於向其購買前開土地之價款云云，與事實不符，當無可採。(5)辯護意旨另稱：
    被告與告訴人係男女朋友關係，告訴人所為之借款本欲幫助被告，被告並無施用
    詐術之可言云云，惟告訴人交付款項予被告並非意欲將前開款項奉送予被告，此
    觀告訴人陳稱交付予被告之款項，亦係告訴人以其所有及其子所有之土地抵押借
    款所得款項等語，並有告訴人提出之借據等件為證，復參以，被告亦簽發支票及
    以背書方式交付支票予告訴人之方式，以擔保告訴人之債權等情，亦可得知。若
    非被告先行佯稱必然歸還前開借款，告訴人焉有自行承擔貸款，而將前開款項奉
    送予被告之理？辯護意旨前開所辯，尚無可採。又辯護意旨稱附表所示土地所有
    權狀上均載有地目，告訴人早已知悉前開土地之地目，並非受欺云云，惟被告與
    告訴人本係男女朋友關係，被告於偵查中亦自承雙方曾發生性關係，是告訴人陳
    稱當時信任被告，而未予詳查前開土地之地目等詳細資料等語，即非全然不可採
    。復參以前開土地之使用分區已如前述，以告訴人係一在華南銀行任職之成年人
    ，若知前開土地均係道路用地等無甚價值土地，當無同意以過戶前開土地予已而
    續行出借鉅額款項之理。是告訴人陳稱借款之際，不知前開土地地目及使用分區
    等語，應屬可採。辯護意旨所言，與事實不符，尚無可採。被告詐欺犯行明確，
    堪以認定。
二、核被告所為係犯刑法第三百三十九條第一項之詐欺取財罪。被告先後多次犯行，
    時間緊接，犯罪手法相同，且觸犯構成要件相同之罪名，顯係基於概括犯意為之
    ，為連續犯，應僅論以一罪，並加重其刑。公訴意旨雖認被告前後詐騙告訴人共
    計二千七百七十三萬三千五百零八元之數，惟告訴人與被告間，本有「學生王子
    」工程等交易，是告訴人交付被告現金一千一百八十五萬元及匯款七百四十七萬
    四千元等款項，原因不一，若無其他佐證，尚難僅以告訴人單方陳述，即認被告
    此部分亦係向告訴人以借款方式詐騙所得，是應認被告向告訴人借款部分僅係被
    告持其簽發與案外人謝小維支票支票面金額，共計七百四十七萬零八百零八元，
    附此敘明。爰審酌被告犯罪動機、手段、犯罪所得達七百餘萬元之鉅、犯罪後不
    僅否認犯行，未清償告訴人損失，甚而指稱告訴人積欠其款項，足見其犯罪後毫
    無悔意等一切情狀，量處如主文所示之刑，以資懲儆。
三、另被告於八十五年間，向告訴人隱瞞其所有之台南縣南化鄉菁埔寮四六八之四地
    號土地上，於八十三年間業已設定予華南商業銀行股份有限公司（以下簡稱華南
    銀行）抵押權九百萬元之事實，而向告訴人佯稱欲以三百萬元出售前開土地所有
    權，然於告訴人全數付清土地價款後，始行以告訴人不具自耕農身分，僅設定抵
    押權予告訴人等行為，業經告訴人於本院調查時補陳在卷，並有土地登記謄本各
    件在卷可稽。又華南銀行就前開土地申請本院強制執行程序中，函請華聲企業發
    展鑑定顧問有限公司鑑定前開土地現值僅約五百零二萬一千二百五十六元，嗣經
    本院以八十九年度執字第一二五九二號案件執行後，因減價後，仍無人應買而終
    結執行程序等情，有本院八十九年執字第一二五九二號卷宗在卷可稽，是被告隱
    瞞前開土地上已設定高額抵押權之事實，而向告訴人出售前開土地之舉，亦有可
    能涉及刑法詐欺取財罪嫌，惟被告此部分行為，與本件犯罪事實相隔二年之久，
    且犯罪手法有異，尚難認被告此部分犯行，與前開論罪科行部分係本於同一概括
    犯意，而具有連續犯即裁判上一罪關係，而為起訴效力所及，是此部分，本院自
    無從併予審酌，應移由檢察官另行偵查辦理，附此敘明。
據上論斷，應依刑事訴訟法第二百九十九條第一項前段、刑法第五十六條、第三百三
十九條第一項，罰金罰鍰提高標準條例第一條前段，判決如主文。
本案經檢察官洪士傑到庭執行職務
中    華    民    國      九十        年      九      月     二十       日
                                  臺灣臺南地方法院刑事第五庭
                                          法  官    卓  穎  毓
右正本證明與原本無異。
如不服本判決，應於判決送達後十日內，向本院提出上訴狀。
                                          書記官    黃子  起
中    華    民    國      九十        年      九      月     二十一     日
附表一：
┌───┬─────┬──────────┬──────────────┐
│發票人│票     號 │發      票        日│面                        額│
├───┼─────┼──────────┼──────────────┤
│陳宗盻│FB0000000 │八十八年七月三十一日│三十三萬五千元              │
├───┼─────┼──────────┼──────────────┤
│陳宗盻│FB0000000 │八十八年十月三十一日│一百七十三萬八千四百元      │
├───┼─────┼──────────┼──────────────┤
│陳宗盻│FB0000000 │八十八年十一月三十日│八萬六千元                  │
├───┼─────┼──────────┼──────────────┤
│陳宗盻│FB0000000 │八十八年十一月三十日│五十八萬零五百元            │
├───┼─────┼──────────┼──────────────┤
│陳宗盻│FB0000000 │八十八年十二月卅一日│九萬九千四百零八元          │
├───┼─────┼──────────┼──────────────┤
│陳宗盻│FB0000000 │八十八年十二月卅一日│五十六萬九千元              │
├───┼─────┼──────────┼──────────────┤
│陳宗盻│FB0000000 │八十七年十二月卅一日│一百萬元                    │
├───┼─────┼──────────┼──────────────┤
│陳宗盻│FB0000000 │八十七年十二月卅一日│一百萬元                    │
└───┴─────┴──────────┴──────────────┘
附表二：
┌───┬─────┬──────────┬──────────────┐
│發票人│票     號 │發      票        日│面                        額│
├───┼─────┼──────────┼──────────────┤
│謝小維│FA0000000 │八十八年七月三十日  │八萬三千元                  │
├───┼─────┼──────────┼──────────────┤
│謝小維│FA0000000 │八十八年七月三十一日│六萬八千元                  │
├───┼─────┼──────────┼──────────────┤
│謝小維│FA0000000 │八十八年七月三十一日│九萬五千元                  │
├───┼─────┼──────────┼──────────────┤
│謝小維│FA0000000 │八十八年七月三十一日│九萬一千二百元              │
├───┼─────┼──────────┼──────────────┤
│謝小維│FA0000000 │八十八年八月六日    │二十六萬元                  │
├───┼─────┼──────────┼──────────────┤
│謝小維│FA0000000 │八十八年八月三十一日│八萬八千元                  │
├───┼─────┼──────────┼──────────────┤
│謝小維│FA0000000 │八十八年八月三十一日│七十萬元                    │
├───┼─────┼──────────┼──────────────┤
│謝小維│FA0000000 │八十八年九月三十日  │十三萬四千元                │
├───┼─────┼──────────┼──────────────┤
│謝小維│FA0000000 │八十八年九月三十一日│十三萬六千元                │
├───┼─────┼──────────┼──────────────┤
│謝小維│FA0000000 │八十八年九月三十日  │十五萬六千元                │
├───┼─────┼──────────┼──────────────┤
│謝小維│FA0000000 │八十八年十月三十一日│十五萬元                    │
├───┼─────┼──────────┼──────────────┤
│謝小維│FA0000000 │八十八年十月三十一日│十五萬元                    │
├───┼─────┼──────────┼──────────────┤
│謝小維│FA0000000 │八十八年十一月卅一日│十八萬元                    │
├───┼─────┼──────────┼──────────────┤
│謝小維│FA0000000 │八十八年十一月三十日│十六萬元                    │
├───┼─────┼──────────┼──────────────┤
│謝小維│FA0000000 │八十八年十二月卅一日│十八萬元                    │
└───┴─────┴──────────┴──────────────┘
附表三：
┌──┬────────────────────────────────┐
│一  │台北市○○區○○段一小段三一八之一                              │
├──┼────────────────────────────────┤
│二  │台北市○○區○○段一小段三二八                                  │
├──┼────────────────────────────────┤
│三  │台北市○○區○○段一小段三四一                                  │
├──┼────────────────────────────────┤
│四  │台北市○○區○○段一小段五二二                                  │
└──┴────────────────────────────────┘
附錄法條：
中華民國刑法第三百三十九條
意圖為自己或第三人不法之所有，以詐術使人將本人或第三人之物交付者，處五年以
下有期徒刑、拘役或科或併科一千元以下罰金。
以前項方法得財產上不法之利益或使第三人得之者，亦同。
前二項之未遂犯罰之。


司法院資訊處製作；財團法人民間司法改革基金會備份。
